【裁判字號】    99,訴,26
【裁判日期】    990413
【裁判案由】    違反毒品危害防制條例
【裁判全文】
臺灣嘉義地方法院刑事判決                99年度訴字第26號
公  訴  人  臺灣嘉義地方法院檢察署檢察官
被      告  甲○○
指定辯護人  吳碧娟律師
上列被告因違反毒品危害防制條例案件，經檢察官提起公訴（98
年度偵字第3957號），本院判決如下：
    主  文
甲○○共同製造第二級毒品未遂，累犯，處有期徒刑參年，扣案
如附表所示之物均沒收。
    犯 罪 事 實
一、甲○○前因偽造貨幣案件，經本院以92年度訴字第347 號判
    決判處有期徒刑2 年確定，甫於民國94年12月9 日縮刑期滿
    執行完畢。詎其仍不知悔改，明知甲基安非他命係毒品危害
    防制條例所規定禁止製造之第二級毒品，亦屬行政院衛生署
    公告查禁之禁藥，假麻黃係毒品危害防制條例所規定禁止
    製造之第四級毒品，且真實姓名、年籍不詳綽號「阿田」之
    成年男子所要求提煉之假麻黃，係供該綽號「阿田」之成
    年男子製作甲基安非他命之先驅原料，竟仍與該綽號「阿田
    」之人共同基於製造第二級毒品即禁藥甲基安非他命之犯意
    聯絡，於98年4 月30日15時許，在彰化縣員林鎮百果山遊樂
    園區內，收受該綽號「阿田」之人所交付「舒服寧」品牌之
    感冒藥20瓶及製毒流程表6 張後，先影印製毒流程表2 張，
    並準備如附表編號06至18所示之物品，於98年5 月6 日某時
    許，在其位於嘉義縣太保市過溝里2 鄰10號住處內，以將「
    舒服寧」品牌之感冒藥放入研磨機磨成粉末後，再按上開製
    毒流程表內所示之方式，利用附表編號06至18至所示之物品
    製造出附表編號01、02屬於製造甲基安非他命先驅原料之假
    麻黃，並持有之。嗣甲○○因另案遭通緝，經警於98年5
    月7 日8 時30分許前往甲○○上開住處逮捕時，得其同意在
    上開住處執行搜索，始當場查獲，而止於製造第二級毒品未
    遂，並扣得如附表所示之物品。
二、案經嘉義縣警察局朴子分局報告臺灣嘉義地方法院檢察署檢
    察官偵查起訴。
    理  由
一、證據能力部分
    按被告以外之人於審判外之陳述，雖不符刑事訴訟法第159
    條之1 至第159 條之4 之規定，而經當事人於審判程序同意
    作為證據，法院審酌該言詞陳述或書面陳述作成時之情況，
    認為適當者，亦得為證據。當事人、代理人或辯護人於法院
    調查證據時，知有第159 條第1 項不得為證據之情形，而未
    於言詞辯論終結前聲明異議者，視為有前項之同意，刑事訴
    訟法第159條之5定有明文。查本件被告甲○○及其辯護人於
    言詞辯論終結前，對於下述本院採為認定犯罪事實依據之各
    項證據之證據能力，均未聲明異議（見本院卷第38、52頁）
    ，復經本院於審理時逐一提示予被告及其辯護人表示意見（
    見本院卷第53至55頁），本院審酌該等證據之取得過程並無
    瑕疵，與本案待證事實間復具有相當之關聯性，以之為本案
    證據並無不當，自得採為本件認定事實之基礎，合先敘明。
二、上揭犯罪事實，業據被告甲○○於警詢、偵查及本院審理中
    坦承不諱（分別見警卷第1 至6 頁、偵卷第9 至11頁及本院
    卷第55至58頁），並有搜索扣押筆錄、扣押物品收據、扣押
    物品目錄表各1 份、現場照片6 張及98年5 月7 日嘉朴警偵
    字0000000000號刑事案件證物採驗紀錄表1 紙等附卷可稽（
    分別見警卷第7 至17頁、偵卷第16頁），及扣案如附表所示
    之物品可資佐證。此外，扣案如附表編號01所示之米黃色顆
    粒狀物質、附表編號02所示之白色粉末，經送內政部警政署
    刑事警察局鑑定後，其鑑定結果均檢出四級毒品先驅原料「
    假麻黃」，其中附表編號01所示之假麻黃驗餘淨重為13
    70.31 公克，測得純度約43﹪，推估驗前總純質淨重為約58
    9.32公克，附表編號02所示之假麻黃驗餘淨重為1.11公克
    等情，有該局98年6 月6 日刑鑑字第0980063289號鑑定書、
    嘉義縣警察局朴子分局98年6 月23日嘉縣警朴字第09800285
    54號函等在卷可參（見偵卷第14至15頁、第12至13頁）。又
    參以「毒品先驅原料」係指規範在毒品危害防制條例中製造
    毒品之原料藥，「假麻黃」與「麻黃」成分相同，僅立
    體結構略不同，均可供製造第二級毒品甲基安非他命之原料
    藥等情（參見刑事警察局98年7 月7 日刑鑑字第0980090567
    號函，見偵卷第20至21頁）。是足認被告上開任意性自白與
    事實相符，堪予採信，被告上開製造第二級毒品即禁藥甲基
    安非他命犯行之事證明確，可堪認定，應予依法論科。
三、按「行為後法律有變更者，適用行為時之法律。但行為後之
    法律有利於行為人者，適用最有利於行為人之法律。」刑法
    第2 條第1 項定有明文。被告行為後，毒品危害防制條例於
    98年5 月5 日經立法院三讀通過修正部分條文，經總統於同
    年5 月20日公布，於公布後6 個月即98年11月20日生效施行
    ，關於新舊法之比較及適用，說明如下：
  (一)修正前毒品危害防制條例第4 條第2 項之製造第二級毒品罪
    ，法定刑併科罰金為新臺幣7 百萬元，修正後法定刑併科罰
    金為新臺幣1 千萬元，法定刑併科罰金由新臺幣7 百萬元提
    高為1 千萬元，均涉及科刑效果之變更，應有刑法第2 條第
    1 項新舊法比較之問題，以適用修正前法律較有利於行為人
    。
  (二)修正後第17條第2 項規定「犯第四條至第八條之罪於偵查中
    及審判中均自白者，減輕其刑」，修正前於偵查中及審判中
    均自白者，則無減輕其刑之規定，經比較新舊法，應以適用
    修正後之法律較有利於行為人。
  (三)按行為後法律變更，而有刑法第2 條第1 項新舊法比較適用
    ，比較時應就罪刑有關之共犯、未遂犯、想像競合犯、牽連
    犯、連續犯、結合犯，以及累犯加重、自首減輕暨其他法定
    加減原因（如身分加減）與加減例等一切情形，綜其全部罪
    刑之結果而為比較（最高法院95年第8 次刑事庭決議）。上
    開法律變更，經比較結果，關於法定刑併科罰金部分適用舊
    法對行為人較為有利，自白減輕其刑部分則以適用新法對行
    為人較為有利，且自白減輕其刑屬法定減刑原因，亦有罪刑
    不可分法則之適用，自不得割裂適用法律。是以，被告涉犯
    上開製造第二級毒品犯行部分，如整體性適用新法，依修正
    後毒品危害防制條例第17條第2 項規定偵查中及審判中自白
    者，係必減輕其刑，而修正後同條例第4 條第2 項之製造第
    二級毒品罪，法定本刑為無期徒刑、7 年以上有期徒刑部分
    ，減輕其刑後則為「15年以上有期徒刑」、「3 年6 月以上
    有期徒刑」，併科罰金刑新臺幣1 千萬元部分得減輕其刑至
    二分之一；惟若整體性適用舊法，則製造第二級毒品罪之法
    定刑係併科罰金，而併科罰金與否，法官有裁量權，且行為
    人仍應受法院為無期徒刑或7 年以上有期徒刑之宣告。故綜
    合罪刑比較結果，被告所涉犯上開製造第二級毒品犯行部分
    ，應依刑法第2 條第1 項但書規定，以整體性適用修正後毒
    品危害防制條例第4 條第2 項，及第17條第2 項較有利於行
    為人。
四、按甲基安非他命係毒品危害防制條例所定之第二級毒品，且
    甲基安非他命亦屬於藥事法所稱之禁藥（即藥事法第22條第
    1 項第1 款所稱之「經中央衛生主管機關明令公告禁止製造
    、調劑、輸入、輸出、販賣或陳列之毒害藥品」），是被告
    製造第二級毒品即禁藥甲基安非他命之行為，即應同受藥事
    法及毒品危害防制條例之處罰，此係屬同一犯罪行為而同時
    有2 種法律可資處罰之法規競合情形，應依「重法優於輕法
    」、「後法優於前法」等法理，擇一處斷；而毒品危害防制
    條例第4 條第2 項製造第二級毒品罪之法定本刑為「無期徒
    刑或7 年以上有期徒刑，得併科新台幣1 千萬元以下罰金」
    ，藥事法第82條第1 項製造禁藥罪之法定本刑則為「10年以
    下有期徒刑，得併科新台幣1 千萬元以下罰金」，則藥事法
    第82條第1 項之罪之法定本刑，顯較毒品危害防制條例第4
    條第2 項之罪之法定本刑為輕，依前述「重法優於輕法」之
    法理，自應優先適用毒品危害防制條例第4 條第2 項之規定
    處斷。又被告利用綽號「阿田」之人所交付之上開感冒藥及
    製毒流程表，並利用如附表編號06至18所示之物品，製造出
    如附表編號01、02之屬於第二級毒品甲基安非他命先驅原料
    之第四級毒品假麻黃，業如前述，而被告明知所製造出之
    上開假麻黃，係供綽號「阿田」之人製造安非他命之原料
    ，而尚未製造出成品給綽號「阿田」之人等情，亦據被告坦
    承在卷（見本院卷第57至58頁），是應認被告雖已著手製造
    甲基安非他命之行為，然僅完成製造先驅原料階段，即為警
    查獲，仍屬未遂行為，是核其所為，係犯毒品危害防制條例
    第4 條第6 項、第2 項之製造第二級毒品未遂罪。又被告製
    造第四級毒品假麻黃後未經許可持有之低度行為，應為製
    造之高度行為所吸收。另被告依據上開製毒流程表欲製造第
    二級毒品甲基安非他命前，必先製造上開第四級毒品假麻黃
    ，是被告製造上開第四級毒品假麻黃之低度行為，即應
    為製造第二級毒品甲基安非他命之高度行為所吸收，不另論
    罪。起訴意旨認被告上開犯行係以1 製造行為同時觸犯毒品
    危害防制條例第4 條第6 項、第2 項之製造第二級毒品未遂
    罪嫌，及同條例第4 條第4 項之製造第四級毒品罪嫌之2 罪
    名，應論以想像競合犯乙節，尚屬誤會。被告與綽號「阿田
    」之成年男子間，就上開犯行，有犯意聯絡及行為分擔，為
    共同正犯。又被告已著手於犯罪行為之實行而不遂，為未遂
    犯，應依刑法第25條第2 項規定減輕其刑。又被告前因偽造
    貨幣案件，經本院以92年度訴字第347 號判決判處有期徒刑
    2 年確定，甫於94年12月9 日縮刑期滿執行完畢等情，有臺
    灣高等法院被告前案紀錄表1 紙存卷可佐，其於有期徒刑執
    行完畢後，5 年內故意再犯本件有期徒刑之罪，為累犯，除
    被告所犯上開製造第二級毒品罪，其法定本刑為無期徒刑部
    分，依法不得加重外，應依刑法第47條第1 項之規定，加重
    其刑。又被告上開製造第二級毒品未遂部分之犯行，於偵查
    中及審判中均自白，有各該詢問、訊問筆錄在卷可憑，應依
    修正後同條例第17條第2 項規定，與被告上開未遂及累犯之
    減輕、加重事由，先加重後遞減輕其刑。爰審酌被告素行非
    佳，業如前述，並於本院審理中自承：係國小畢業之智識程
    度，已經離婚，目前有1 個6 歲小孩，由前妻扶養，另名女
    孩已經結婚，其仍須支付小孩扶養費，目前打零工，收入不
    穩定，平均約新臺幣1 、2 萬元，父母均已往生，有1 個哥
    哥，3 位姊妹均已出嫁等家庭狀況，明知毒品對人類之危害
    ，竟意圖藉此牟利，而與他人共同製造第二級毒品甲基安非
    他命，雖屬未遂行為，仍有提高毒品可能危害社會大眾之危
    險，然被告尚非居於幕後籌畫之主導角色，所為係實際製造
    毒品流程中之次要角色，情節較輕，並於犯後始終坦承犯行
    ，惟所製造第二級毒品甲基安非他命先驅原料之第四級毒品
    假麻黃高達將近1 千4 百餘克，數量甚鉅等一切情狀，量
    處如主文所示之刑，以資警惕。
五、按毒品危害防制條例第2 條第2 項規定，毒品依其成癮性、
    濫用性及對社會危害性分為四級，並就製造、運輸、販賣、
    意圖販賣而持有、以非法方法使人施用、引誘他人施用及轉
    讓等行為，分別定其處罰。至施用或持有第三、四級毒品，
    因其可罰性較低，故予除罪化，僅就施用及持有第一、二級
    毒品科以刑罰。惟鑑於第三、四級毒品均係管制藥品，特於
    同條例第1 條之1 明定無正當理由，不得擅自持有；第18條
    第1 項後段復規定查獲之第三、四級毒品，無正當理由而擅
    自持有者，沒入銷燬之。從而，依同條例第18條第1 項後段
    應沒入銷燬之毒品，專指查獲之施用、持有第三、四級毒品
    而言；倘係查獲之製造、運輸、販賣、意圖販賣而持有、以
    非法方法使人施用、引誘他人施用及轉讓之第三、四級毒品
    ，既屬同條例相關法條明文規定處罰之犯罪行為，即非該條
    項應沒入銷燬之範圍。又同條例第19條第1 項所定「供犯罪
    所用或因犯罪所得之物」，係指犯第4 條至第9 條、第12條
    、第13條或第14條第1 項、第2 項之罪所用或所得之物，不
    包括毒品本身在內，自不得為第三、四級毒品之沒收依據。
    同條例對於查獲之製造、運輸、販賣、意圖販賣而持有、以
    非法方法使人施用、引誘他人施用及轉讓第三、四級毒品之
    沒收，並無特別規定，如其行為已構成犯罪，則該毒品即屬
    不受法律保護之違禁物，應回歸刑法之適用，依刑法第38條
    第1 項第1 款之規定沒收之（最高法院96年度臺上字第7268
    號、96年度臺上字第6581號、96年度臺上字第6867號判決要
    旨參照）。查本件扣案如附表編號01、02所示之假麻黃，
    係屬第四級毒品，業如上述，且係被告犯毒品危害防制條例
    第4 條第6 項、第2 項之罪所用之物，揆諸前開說明，即屬
    刑法上所規定之違禁物，故不問屬於犯人與否，自均應依刑
    法第38條第1 項第1 款宣告沒收，起訴書認應依毒品危害防
    制條例第18條第1 項前段規定宣告沒收銷燬云云，容有誤會
    ，附此敘明。另按共同正犯因相互間利用他人之行為，以遂
    行其犯意之實現，本於責任共同原則，有關沒收部分，對於
    共同正犯間供犯罪所用之物，自均應為沒收之諭知，查扣案
    如附表編號04所示之製毒流程表6 張、編號05所示之舒服寧
    感冒藥空罐4 罐，均係共同正犯即綽號「阿田」之人所有並
    交付與被告，持供上開犯行所用之物，而附表編號03所示之
    包裝袋3 只，屬被告所有，持供製成上開假麻黃裝置，防
    止毒品裸露、逸出及潮濕之功用，並便於攜帶，扣案如附表
    編號04所示之製毒流程表影本2 張，及附表編號06至18所示
    之物品，分別係被告自行影印、購買或住處中原有之物品，
    亦為被告所有，並持供上開犯行所用，均為被告坦承在卷，
    是上開扣案如附表編號03至18所示之物品，分別為被告所有
    ，或共同正犯綽號「阿田」之人所有，並均係供被告本件製
    造毒品所用之物，自應依上開條例第19條第1 項前段之規定
    ，均予以宣告沒收。至本件扣案其餘物品，既與被告上開犯
    行無涉，自不予以宣告沒收，亦併敘明。
據上論斷，應依刑事訴訟法第299 條第1 項前段，毒品危害防制
條例第4 條第2 項、第6 項、第17條第2 項、第19條第1 項前段
，刑法第11條前段、第2 條第1 項後段、第28條、第25條第2 項
、第47條第1 項、第38條第1 項第1 款，判決如主文。
本案經檢察官侯德人到庭執行職務。
中    華    民    國    99    年    4     月    13    日
                  刑事第一庭  審判長法  官  許進國
                                    法  官  黃琴媛
                                    法  官  張志偉
以上正本證明與原本無異。
如不服本判決應於收受判決後10日內向本院提出上訴書狀，並應
敘述具體理由；其未敘述上訴理由者，應於上訴期間屆滿後20日
內向本院補提理由書（均須按他造當事人之人數附繕本）「切勿
逕送上級法院」。
中    華    民    國    99    年    4     月    13    日
                                    書記官  張子涵
附錄法條：
毒品危害防制條例第4條第2項、第6項
製造、運輸、販賣第二級毒品者，處無期徒刑或 7 年以上有期
徒刑，得併科新臺幣 1 千萬元以下罰金。
前五項之未遂犯罰之。
附表
┌──┬────────────────┬──┐
│編號│品名                            │備考│
├──┼────────────────┼──┤
│01  │第四級毒品假麻黃（驗餘淨重為壹│    │
│    │參柒零點參壹公克）              │    │
├──┼────────────────┼──┤
│02  │第四級毒品假麻黃（即現場研磨器│    │
│    │內刮下之粉末，驗餘淨重為壹點壹壹│    │
│    │公克）                          │    │
├──┼────────────────┼──┤
│03  │裝置編號01第四級毒品假麻黃之包│    │
│    │裝袋參只                        │    │
├──┼────────────────┼──┤
│04  │製毒流程表捌張（含被告自行影印之│    │
│    │影本貳張）                      │    │
├──┼────────────────┼──┤
│05  │舒服寧感冒藥空罐肆罐            │    │
├──┼────────────────┼──┤
│06  │甲苯壹桶（約貳點玖公升）        │    │
├──┼────────────────┼──┤
│07  │甲醇壹桶（空桶）                │    │
├──┼────────────────┼──┤
│08  │丙酮壹桶（重約貳貳公斤）        │    │
├──┼────────────────┼──┤
│09  │鐵鍋陸個                        │    │
├──┼────────────────┼──┤
│10  │電磁爐壹台                      │    │
├──┼────────────────┼──┤
│11  │果汁調理機壹台                  │    │
├──┼────────────────┼──┤
│12  │過濾網壹個                      │    │
├──┼────────────────┼──┤
│13  │漏斗壹個                        │    │
├──┼────────────────┼──┤
│14  │量桶肆個                        │    │
├──┼────────────────┼──┤
│15  │紗布壹袋                        │    │
├──┼────────────────┼──┤
│16  │湯匙肆支                        │    │
├──┼────────────────┼──┤
│17  │攪拌玻棒壹支                    │    │
├──┼────────────────┼──┤
│18  │夾鍊袋壹箱                      │    │
└──┴────────────────┴──┘

司法院資訊處製作；財團法人民間司法改革基金會備份。
